【裁判字號】    98,易,1781
【裁判日期】    980730
【裁判案由】    詐欺
【裁判全文】
臺灣臺中地方法院刑事判決              98年度易字第1781號
公  訴  人  臺灣臺中地方法院檢察署檢察官
被      告  乙○○
上列被告因詐欺案件，經檢察官提起公訴（九十六年度偵緝字
第三五一六號），本院判決如下：
    主  文
乙○○無罪。
    理  由
一、按被告以外之人於審判外之陳述，雖不符合前四條（即刑事
    訴訟法第一百五十九條之一至一百五十九條之四）之規定，
    而經當事人於審判程序同意作為證據，法院審酌該言詞陳述
    或書面陳述作成之情況，認為適當者，亦得為證據。當事人
    、代理人或辯護人於法院調查證據時，知有第一百五十九條
    第一項之情形，而未於言詞辯論終結前聲明異議者，視為有
    前項之同意，刑事訴訟法第一百五十九條之五定有明文。經
    查本件公訴人、被告於本件言詞辯論終結前均未就被告以外
    之人於審判外之陳述聲明異議，本院審酌該言詞或書面之陳
    述作成之情況，認為適當得為證據，先此敘明。
二、本件公訴意旨略以：被告乙○○於民國九十五年四月二十三
    日，在台中市○區○○路一段一九一號與戊○○簽訂承攬契
    約，由乙○○承攬坐落於苗栗縣大湖鄉○○段七九六之六、
    六九０之五一地號土地上木屋建造之地基、衛浴、排水系統
    等泥作工程，工程總價為新台幣（下同）四十三萬八千元。
    詎乙○○竟意圖為自己不法所有，基於詐欺之犯意，在九十
    五年四月二三日之工程估價單上記載該工程使用之磚塊為「
    清水磚八吋」，金額為五萬三千元，向戊○○佯稱該工程係
    使用清水磚，並會如期給付施作工人工程報酬，致使戊○○
    陷於錯誤，於九十五年四月二十六日先給付定金十五萬元，
    並於同年五月十五日，交付面額二十萬元之支票一紙，並已
    兌現，以給付工程款。嗣乙○○於實際施工時竟偷工減料，
    未使用工程估價單上所記載之清水磚，而以一般磚替代，且
    未如期給付施作工人之報酬，致使上開工程停擺而無法繼續
    完成，因認被告涉犯刑法第三百三十九條第一項之詐欺取財
    罪。
三、按刑法第三百三十九條第一項詐欺取財罪之成立，必須以詐
    術取得財物為要件，所謂以詐術使人交付，必須被詐欺人因
    其詐術而陷於錯誤，若其所用方法不能認為詐術，亦不致使
    人陷於錯誤，即不構成該罪。再按刑法之詐欺罪，必須行為
    人自始意圖不法所有，以客觀上足以使人陷於錯誤之手段，
    欺矇被害人使為財物之交付或取得財產上之不法利益，始足
    當之。又債務人於債之關係成立後，其有未依約定本旨履行
    者，在社會一般交易經驗上常見之原因非一，舉凡因不可歸
    責於己之事由而不能給付，或因合法主張抗辯而拒絕給付，
    甚至在負債之後始行惡意遲延給付，皆有可能，非可盡予推
    定為自始無意給付之詐欺犯罪一端；而刑事被告依法不負自
    證無罪之義務，若無積極證據足證被告在債之關係發生時，
    自始即具有不法所有之意圖，縱使被告就所負債務，惡意違
    約，不為履行，仍為民事上問題，依刑事訴訟法第一百五十
    四條第二項之規定，尚不得在無具體證據之情況下，僅憑債
    務不履行之單純違反債信狀態，而據以推定被告自始即有詐
    欺取財之犯意。次按之被害人所述被害情形，如無瑕疵可指
    ，而就其他方面調查，又與事實相符，其供述固未始不足據
    為判決之基礎，惟其證據之本身尚有瑕疵，則在瑕疵未究明
    以前，遽採為有罪之根據，仍難謂為適法，最高法院七十年
    台上字第三八一號著有判決足參。
三、訊據被告坦承於上開時地與告訴人戊○○簽訂承攬契約，並
    於估價單上載明「清水磚八吋」，且最後並未繼續給付工人
    工資力以致無法完成上開工程等情不諱，惟堅決否認有詐欺
    取財犯行，辯稱：伊在估價單上書明之「清水磚八吋」係抄
    寫自設計圖上之記載，惟估價金額係依一般磚來估價，後來
    是因為戊○○不依約給付追加工程款伊才沒有錢給付工人工
    資，伊並無不法所有之意圖等語。公訴人認被告涉有詐欺犯
    行，無非以：（一）估價單上明載磚塊之品質為「清水磚」
    ，惟被告係使用一般磚施工；（二）被告有部分工資未給付
    ，致工程無法繼續，而由告訴人戊○○給付等情為據。
     惟查：
（一）、被告乙○○與戊○○之上開承攬契約，僅以「估價單」
        表示各細部工程之項目及金額，總計新台幣（下同）四
        十三萬八千元，其中第六項「清水磚八吋」額度為「五
        萬三千元」，為總工程款之百分之十二強，有估價單一
        紙附卷可憑，而上開「清水磚八吋」項目包括水泥、砂
        石、磚等材料及工資，業據證人戊○○到庭結證稱「是
        乙○○按照設計師的設計圖寫的」、「工資也包括在工
        程款內」「他都沒有說，因為我只是他按設計圖施工」
        等語（此為證人回答關於「乙○○有無說所鋪設的是清
        水磚？」之問題），以總承攬數計算，三面牆兩間浴室
        （指上開項目）佔總承攬數之十分之二左右，業據證人
        丙○○到庭結證明確，則實際施工之結果，上開項目既
        佔總承攬數百分之二十，大於估價之結果即百分之十二
        ，則乙○○就上開項目之估價即無高估之情形，且清水
        磚與一般磚之價差甚大，業據證人戊○○於警訊、偵訊
        中結證明確，是以上開項目之估價顯係以一般磚估價，
        且估價合理，此外復經證人甲○○到庭結證稱：「我叫
        他叫紅磚，本來一般都叫紅磚」、「我是以一般磚來估
        價的，是乙○○請我幫忙估」等語明確，堪信被告並未
        以高於一般行情之金額來估算上開項目，公訴人認被告
        在估價單載明「清水磚」，竟以一般磚施工，即有不法
        所有意圖云云，尚嫌速斷。
（二）、戊○○曾於工程施工期間到場，對於使用一般磚施工之
        情況知之甚明而未為任何抗議，惟於追加工程期間始提
        出未使用清水磚之抗議，業據證人甲○○到庭結證明確
        ，則被告抗辯雙方對於上開磚塊之品質，並未強調，伊
        認為對方對於使用一般磚估價乙節，知之甚明等語，應
        合理可採。
（三）、本案除上開所估之四十三萬八千元之工程之外，尚有其
        他追加之工程，業據證人甲○○到庭結證稱：「戊○○
        同意週邊工程先作，從小山溝做到路邊的疏濬工程，這
        追加工程也有將細目計算出來給戊○○看，戊○○也同
        意要作」、「後來我有聽說乙○○與戊○○他們到長榮
        桂冠去談庭園造景工程，然後戊○○又找了別人，突然
        說沒有按圖施工」等語明確，則被告供稱因被告未繼續
        給付追加工程款始無力負擔工人工資等語，亦屬可採，
        況被告與告訴人簽立之承攬契約僅就各工程細目列明於
        估價單上表示，被告是否另外僱工承作本件工程，是否
        給付工人工資，給付多少工資應非本件承攬契約所得審
        究，業據證人戊○○到庭結證稱：「不清楚」等語（此
        為證人回答關於「對於這個工程要用多少工人，工資如
        何計算是否清楚」之問題），是以被告對於給付工人工
        資乙節，既未於承攬契約成立之時為承諾，即無以此點
        施用詐術之可能，公訴人以其未繼續給付工人工資為由
        ，認被告故意不讓工程完工云云，亦屬無據。
    此外復查無其他積極證據足以證明被告有意圖為自己不法所
    有而施用詐術之情形，揆諸上開說明意旨，本件犯罪應屬不
    能證明，依法應為無罪之諭知。
據上論斷，應依刑事訴訟法第三百零一條第一項前段，判決如主文。
本案經檢察官丁○○到庭執行職務
中    華    民    國    九十八年    七    月    三十  日
                  刑事刑事第四庭
                          審判長法  官  許金樹
                                法  官  洪俊誠
                                法  官  陳如玲
以上正本證明與原本無異。
如不服本判決，應於判決送達後10日內，向本院提出上訴狀。
                                書記官  童淑芬
中    華    民    國    九十八年    七    月    三十   日


司法院資訊處製作；財團法人民間司法改革基金會備份。
